臺灣高等法院高雄分院刑事裁定
111年度毒抗字第145號
抗  告  人  
即  被  告  劉德慈


上列抗告人因聲請觀察勒戒案件，不服臺灣高雄地方法院中華民
國111年3月17日裁定（111年度毒聲字第137號），提起抗告，本
院裁定如下：
    主  文
原裁定撤銷，發回臺灣高雄地方法院。
    理  由
一、原審裁定意旨及檢察官聲請意旨各如附件裁定書及所附聲請
    書。
二、相關規範之說明
  ㈠按現行為因應行為人施用毒品所採取的刑事政策，依民國87
    年立法通過之毒品危害防制條例，已正式在立法理由中指明
    施用毒品者，除構成刑事法意義的犯人之外，並具有病人的
    特色。依97年4月30日修正公布、同年10月30日施行之毒品
    危害防制條例第24條第1項規定：「本法第20條第1項之程序
    ，於檢察官先依刑事訴訟法第253 條之1第1項、第253條之2
    之規定，為附命完成戒癮治療之緩起訴處分時，不適用之」
    。對於「初犯」及「3年後再犯」（109年1月15日修正公布
    、同年7月15日施行的新法施行前適用之原規定為「5 年後
    再犯」）之毒癮治療方式，採行「觀察、勒戒」與「緩起訴
    之戒癮治療」並行的雙軌模式。前者係以監禁式治療為特色
    ，目的在求短時間內隔絕施用毒品者之毒品來源，務使其專
    心戒除毒癮；後者則以社區醫療處遇替代監禁式治療，使尚
    未嚴重成癮或衷心戒毒之施用毒品者得以繼續其正常家庭與
    社會生活，避免因尋求戒癮治療而失去親情支持或被迫中斷
    學業、工作。
  ㈡前述有關刑事訴訟法第253條之2第1項第6款規定之緩起訴處
    分，其適用戒癮治療之種類、實施對象、內容、方式、執行
    醫療機構或其他機構與其他相關事項之辦法及完成戒癮治療
    之認定標準，經行政院依毒品危害防制條例第24條第3項之
    授權，並定有「毒品戒癮治療實施辦法及完成治療認定標準
    」。依其規定已揭示：「戒癮治療之實施對象，為施用第一
    級毒品及第二級毒品者。」、「被告有下列情事之一時，不
    適合為附命完成戒癮治療之緩起訴處分。但無礙其完成戒癮
    治療之期程者，不在此限：一、緩起訴處分前，因故意犯他
    罪，經檢察官提起公訴或判決有罪確定。二、緩起訴處分前
    ，另案撤銷假釋，等待入監服刑。三、緩起訴處分前，另案
    羈押或執行有期徒刑。」、「檢察官為附命完成戒癮治療之
    緩起訴處分前，應向被告說明緩起訴處分之應遵守事項，得
    其同意後，再指定其前往治療機構參加戒癮治療。」、「被
    告經檢察官為附命完成戒癮治療之緩起訴處分時，應遵行下
    列事項：一、至指定之治療機構，依治療機構規劃之期程及
    治療內容接受戒癮治療，至完成戒癮治療為止。二、其他經
    檢察官依刑事訴訟法第二百五十三條之二第一項第四款至第
    六款及第八款規定命其應遵守或履行之事項。」此觀前引「
    毒品戒癮治療實施辦法及完成治療認定標準」第2條第1 項
    、第2項、第4條第1項、第10條規定自明。
  ㈢又按裁量權之行使係法律許可公務員於行使職權時，得為自
    由之判斷，但並非完全放任，其依裁量權所作的個別判斷，
    亦應避免違背「誠信原則」、「平等原則」、「比例原則」
    等一般法律基本原則。簡言之，公務員執行職務依據法律之
    授權，在適用法規時，自應於數種可能的法律效果當中選擇
    一最適當之方式為之。是以，檢察官對於「初犯」及「3年
    後再犯」之毒癮治療方式，雖得依職權斟酌個案具體情節，
    裁量採行「緩起訴之戒癮治療」或「聲請法院裁准觀察、勒
    戒」。然此一裁量權之行使，並非毫無節制，在裁量決定過
    程中，除不得逾越法定之裁量範圍（裁量逾越），並應符合
    法規授權之目的（裁量濫用），且不得有消極不行使裁量權
    （裁量怠惰）之情事，亦即須為「合義務性裁量」，在禁止
    恣意之前提下，俾求符合平等對待原則，並實踐個案正義，
    此為立法者對於施用毒品者之人身自由所為之制度性保障。
    此一裁量權之行使乃檢察官職權行使之核心，非他人所得僭
    越、代庖，故法院居於獨立之審判者地位依法為審查時，除
    應本於中立、客觀之角度就其行使裁量之內容及結果有無違
    法不當進行審查外，猶無逾越分際，反客為主地代為找尋並
    推論其裁量之依據及理由之餘地。
二、本院之判斷
  ㈠本件原檢察官聲請意旨係以被告基於施用第二級毒品之犯意
    ，於110年10月12日22時45分許為警採尿時回溯120小時內某
    時，在不詳地點，以不詳方式，施用第二級毒品甲基安非他
    命1次，嗣為警於110年10月12日22時許，依法對其採尿送驗
    ，結果呈甲基安非他命、安非他命陽性反應而得悉上情，有
    正修科技大學超微量研究科技中心110年11月3日尿液檢驗報
    告（原始編號：G000-000號）、毒品案件尿液送驗編號與真
    實姓名對照表各1份在卷可稽。又被告並無接受觀察勒戒或
    強制戒治處分之紀錄，有臺灣高雄地方檢察署刑案資料查註
    紀錄表1份附卷可稽，顯非觀察勒戒或強制戒治執行完畢釋
    放後3年內為本件犯行，經檢察官以臺灣高雄地方檢察署111
    年度毒偵字第365號分案辦理，向原審法院聲請觀察勒戒等
    情。有臺灣高雄地方檢察署檢察官聲請書、原審法院裁定書
    、臺灣高等法院被告前案紀錄表附卷可參。
  ㈡前揭被告施用第二級毒品之行為固堪認定，惟依檢察官提出
    之聲請書除聲請對被告施予觀察勒戒外，既未就其認為被告
    適於監禁式治療之「觀察、勒戒」，而不適於社區醫療處遇
    之「緩起訴之戒癮治療」處分之原因做何說明，甚至未曾提
    及原審裁定所稱被告此前曾兩度因案經檢察官緩起訴附命完
    成戒癮治療處分，並均因完成戒癮治療而履行完成結案等情
    ；而依偵查及聲請案卷，除有檢察事務官於111年2月7日詢
    問被告並據其否認犯行後，繼而問以若送觀察勒戒有無意見
    ，而據答稱：「沒有。」之筆錄（偵卷第35頁）以外，亦未
    見檢察官於提起本件觀察勒戒之聲請前，曾經給予被告以口
    頭或其他方式表達是否有接受戒癮治療意願之機會，或就完
    成戒癮治療應遵守事項對被告為任何徵詢或說明，抑或另有
    其他可供判斷其裁量形成經過之資料，則檢察官提起本件聲
    請是否曾經進行「合義務性裁量」，甚至是否確係將原審裁
    定代為整理、列出之情節納為考量，亦或更有深見，均屬無
    從判斷。
　㈢原審依檢察官之聲請而裁准令被告入勒戒處所觀察、勒戒，
    於裁定中既認為是否給予被告為附命完成戒癮治療之緩起訴
    處分，屬法律特別賦予檢察官之職權，非法院所得審酌；並
    指出聲請意旨並未載明被告不適合為戒癮治療緩起訴處分之
    理由後，卻又主動補充「本院依卷證資料所示，被告前於10
    9年間施用毒品犯行，業經檢察官給予戒癮治療緩起訴機會
    ，並於110年6月4日完成戒癮治療程序且前揭緩起訴期滿未
    經撤銷……再犯本件施用第二級毒品行為，可見被告戒癮治療
    成效不彰……已難期待其能完全戒絕毒癮。」，並據此推得「
    檢察官考量本案具體情節……核其此部分職權之行使尚屬合法
    ，形式上亦無裁量恣意或濫用之情，於法有據」之結論。則
    原裁定既未據聲請意旨提及在上開選項中作成裁量取捨之考
    量依據及理由為何，卻本諸法院對卷證資料之認識而代為彙
    整並作成論述，繼而又逕以之作為檢察官聲請所考量之內容
    及裁量思維後，再回復審查者之角色給予肯定評價，其論述
    之邏輯及依據，即有可議。
　㈣從而，本件檢察官就其經裁量認為以令被告接受觀察勒戒為
    適當之理由為何，既未據說明，此部分之事實即有未明，原
    審據其聲請而諭知對被告施予觀察勒戒之裁定，即有可議。
    被告抗告指摘原裁定不當，非無理由，應由本院將原裁定撤
    銷，並發回原審法院依法更為裁定。
據上論結，應依刑事訴訟法第413條前段，裁定如主文。
中　　華　　民　　國　　111 　年　　4 　　月　　18　　日
                  刑事第八庭　　審判長法　官　邱明弘
                                      法　官　黃宗揚
　　　　　                  　　　　　法　官　陳松檀
以上正本證明與原本無異。
不得再抗告。
中　　華　　民　　國　　111 　年　　4 　　月　　18　　日
                                    　書記官　李佳旻